【裁判字號】    98,訴,634
【裁判日期】    980527
【裁判案由】    清償債務
【裁判全文】
臺灣高雄地方法院民事判決               98年度訴字第634號
原      告  丙○○
訴訟代理人  蔡明樹律師
被      告  甲○○
當事人間清償債務事件，本院於民國98年5 月18日言詞辯論終結
，判決如下：
  主  文
被告應給付原告新台幣壹佰萬元，及自民國九十七年二月一日起
至清償日止，按年利率百分之五計算之利息。
訴訟費用由被告負擔。
本判決第一項於原告以新台幣參拾參萬元為被告預供擔保後，得
假執行。
  事實及理由
一、原告起訴主張：被告為原告之妹夫，原服務位於高雄地區空
    軍官校擔任教官，被告因積欠他人債務，原打算於民國95年
    間退伍而以退休金清償債務，但若提早退伍，被告只能領到
    原領薪資8 成之終身俸，且喪失每月可領加給新台幣（下同
    ）60,000元，被告因此透過配偶乙○○向原告借款1,000,00
     0元（下稱系爭借款），且承諾於退伍後領取退伍金時歸還
    系爭借款，原告因此於95年9 月1 日將上開款項匯入原告胞
    妹即被告配偶乙○○土地銀行金門分行帳戶（帳號00000000
    0000），被告於95年9 月18日回金門後，親自簽立借據（下
    稱系爭借據）交付原告，詎被告於97年1 月16日退伍後，未
    依約歸還系爭借款，爰依消費借貸之法律關係，請求被告返
    還系爭借款，及自被告退伍後翌月即97年2 月1 日起算之法
    定遲延利息。並聲明：(一)被告應給付原告1,000,000 元，及
    自97年2 月1 日起至清償日止，按年息5%計算之利息。(二)願
    供擔保，請准宣告假執行。
二、被告則以：其當時雖有積欠他人債務，惟其已向父親王雲及
    大哥王林調借現金清償，系爭借據係其預先書寫，連同其大
    園埔心街郵局帳戶（帳號0000000） 影本交付原告，向原告
    借款，然因原告一直未將款項匯入其指定上揭帳戶，且原告
    要求月息二分，其遂向原告表示不借款了，並要求配偶乙○○將系爭借據及帳戶影本自原告處取回，且原告匯款日期（
    95年9 月1 日）在其書寫系爭借據（95年9 月18日）之前，
    又原告將系爭借款匯入乙○○帳戶，而非其指定上揭帳戶，
    故否認兩造間成立消費借貸關係等語，資為抗辯。並聲明：
    請求駁回原告之訴。
三、兩造不爭執事項如下：
  (一)原告於95年9 月1 日將系爭借款1,000,000 元匯入原告胞妹
    即被告配偶乙○○土地銀行金門分行帳戶（帳號0000000000
    00），並有台灣銀行匯出匯款回條聯為證（本院卷第5 頁）
    。
  (二)系爭借據所載「本人甲○○（被告）向丙○○（原告）借款
    新台幣1,000,000 元正，於退伍時領取退伍金時歸還，空口
    無憑，特立此據以為憑據，立據人甲○○，95年9 月18日」
    等語，為被告於95年9 月18日親自書寫及簽名，其上指印亦
    為被告所按捺，並有系爭借據影本1 份為證（本院卷第6 頁
    ）。
  (三)被告係於97年1 月16日退伍，並於同日領取退伍金。
四、原告主張被告簽立系爭借據，向其為系爭借款等情，為被告
    以前開情詞否認。是本件爭點為：被告有否向原告為系爭借
    款1,000,000 元？
五、本院得心證之理由如下：
  (一)原告主張兩造間有系爭借款1,000,000 元之消費借貸合意乙
    節，業據原告提出由被告所親簽且內容為「本人甲○○（被
    告）向丙○○（原告）借款新台幣1,000,000 元正，於退伍
    時領取退伍金時歸還，空口無憑，特立此據以為憑據，立據
    人甲○○，95年9 月18日」之系爭借據1 紙（本院卷第6 頁
    ），並據被告自承：伊當時有積欠他人債務，伊配偶乙○○
    說原告有100 萬元可以借伊，所以伊才會簽立系爭借據，並
    請乙○○將系爭借據轉交給原告等語（本院卷第18頁）在卷
    ，是兩造間確有系爭借款之消費借貸合意，堪可認定。
  (二)原告主張其有交付系爭借款給被告乙節，業據證人乙○○（
    原告胞妹兼被告配偶）證稱：被告因積欠他人債務，原打算
    於95年間退伍而以退休金清償債務，經伊向胞姐即原告提及
    被告要提前退伍這件事，原告就說這樣有點可惜並詢問提前
    退伍之原因，經伊告以家裡經濟拮据情況，原告就說有現金
    100 萬元可以出借，伊當時沒有工作帶著三個小孩住在金門
    （娘家附近），就打電話給在台灣本島上班的被告，並向被
    告說原告可以借錢，但原告要求被告需寫借據，被告就說可
    以，但要等被告放假回金門時再寫借據，而當時家裡的開銷
    都是伊在處理，且被告也將兩張提款卡交給伊供伊提領生活
    費，所以當原告問說100 萬元要怎麼交付時，伊就提供自己
    在土地銀行之帳戶供原告轉帳，伊收到匯款後就馬上打電話
    告知被告，被告對於原告將該100 萬元借款匯到伊之帳戶並
    無反對之表示，只說等回金門時再寫借據，並託伊將系爭借
    據交給原告等語（本院卷第170 、171 頁），且有原告於95
    年9 月1 日將系爭借款1,000,000 元匯入原告胞妹即被告配
    偶乙○○土地銀行金門分行帳戶（帳號000000000000），並
    為被告所不爭執之台灣銀行匯出匯款回條聯為證（本院卷第
    5 頁）。
  (三)被告雖辯稱：若是伊要向原告為系爭借款，原告應將系爭借
    款匯入伊所指定之大園埔心街郵局帳戶（帳號0000000 ，下
    稱系爭大園埔心街郵局帳戶），且伊於簽立系爭借據時，有
    一併將系爭大園埔心街郵局帳戶影本請配偶乙○○轉交原告
    ，但原告並無將系爭借款匯入系爭大園埔心街郵局帳戶，故
    兩造間無消費借貸關係云云。然查，依被告自行製作之94、
    95、96年度支領明細表（本院卷第82至84頁），其上有被告
    標示之被告所有土地銀行及系爭大園埔心街郵局帳戶提款卡
    ，並於備考欄上註記「住金門，94年7 月起雙卡由『玲』管
    ，95年1 月起雙卡由『玲』管，96年2 月起雙卡由『裕』管
    」等語，經被告於本院指稱：前揭支領明細表之備考欄註記
    ，是表示94年7 月至96年1 月底止，伊將土地銀行及系爭大
    園埔心街郵局帳戶提款卡放在配偶乙○○處保管，那是要讓
    乙○○提領在金門之生活所需費用等語（本院卷第168 頁）
    ，核與證人乙○○所述原告將系爭借款匯入其帳戶時（95年
    9 月1 日），被告之兩張提款卡由其負責保管，作為提領生
    活所需等語（本院卷第70、171 頁）相符；則被告既於94年
    7 月間即將自己之提款卡交由配偶乙○○保管，供擔任家庭
    主婦之配偶提領生活費支應家庭開銷，且被告亦自承與原告
    之借貸係透過配偶乙○○（本院卷第18頁），堪認證人乙○○所為前揭系爭借款經過證述，堪可採信。況郵局提款卡上
    本有記載帳戶之號碼，此據原告提出一般郵政儲金金融卡之
    正面影本（本院卷第235 頁）為佐，且據被告自承：郵局之
    提款卡上本來就有印製局號、帳號沒錯等語（本院卷第216
    頁）在卷，則被告既早於94年7 月間即將系爭大園埔心街郵
    局提款卡交由配偶乙○○保管，被告並無再將系爭大園埔心
    街郵局帳戶影本請乙○○轉交給原告之必要，是被告一再強
    調有將系爭大園埔心街郵局帳戶影本交與乙○○轉交原告轉
    帳，但原告並未依約轉帳，故其向原告表示不借款了云云，
    與現存證據所得常情不符，並無可採。
  (四)被告另辯稱：依其所製作之「裕國債務明細表」中並無記載
    系爭借款1,000,000 元，而是在其所製作之「玲借款表」中
    列有「姊借款1,000,000 」，所以系爭借款為原告與原告胞
    妹乙○○間之借款云云，並有被告所製作之「裕國債務明細
    表」（本院卷第40頁）、「玲借款表」（本院卷第41頁）可
    參。經查，被告自承有向其大哥王林借款800,000 元，此有
    被告所提出其向大哥王林借款之借據及收據（本院卷第221
    、222 頁），然觀被告所製作之前揭「玲借款表」（本院卷
    第41頁），其上記載有「大哥借錢800,000 」，前揭「裕國
    債務明細表」（本院卷第40頁）則查無「大哥借錢800,000
    」之記載，足認被告所製作之上開「裕國債務明細表」、「
    玲借款表」，與被告所提證據不符，並無可採。
  (五)被告辯稱：伊個性謹慎，每筆借款均有借據，且伊收到借款
    後會自己寫張收據留存，然本件系爭借款，伊並無收到錢的
    收據云云，固提出被告向大哥王林、父親王雲借款之借據、
    收據為憑（本院卷第219 至222 頁），然因被告所提此部分
    證據為其與父親、大哥間之消費借貸關係，與本件借款無涉
    ，被告執此為辯，並無可採。被告復辯稱原告所製作系爭借
    款之使用情況明細表（本院卷第53頁），將系爭借款指稱為
    被告花用部分，與事實不符云云，然查系爭借款之消費借貸
    合意既存於兩造間，且原告確已交付系爭借款，業如前述，
    故系爭借款於消費借貸關係成立後之使用情形，並無礙於消
    費借貸關係之認定，本院不予調查，附此敘明。
六、綜上所述，原告主張被告簽立系爭借據，向其為系爭借款等
    語，洵屬有據；被告抗辯其未向原告借款云云，尚無可採。
    又按「給付有確定期限者，債務人自期限屆滿時起，負遲延
    責任。」、「遲延之債務，以支付金錢為標的者，債權人得
    請求依法定利率計算之遲延，」，民法第229 條第1 項、第
    233 條第1 項分別定有明文。查兩造間有約定「本人甲○○
    （被告）向丙○○（原告）借款新台幣1,000,000 元正，於
    退伍時領取退伍金時歸還」等情，此有系爭借據（本院卷第
    6 頁）可憑，又被告係於97年1 月16日退伍，並於同日領取
    退伍金乙節，此為兩造所不爭執，是被告應自97年1 月16日
    領取退伍金時負遲延給付責任。從而，原告依消費借貸之法
    律關係，請求被告給付1,000,000 元及自被告退伍後翌月即
    97年2 月1 日起至清償日止，按年息5%計算之利息，為有理
    由，應予准許。本件原告陳明願供擔保，聲請宣告假執行，
    核無不合，爰酌定相當擔保金額准許之。
七、本件事證已臻明確，兩造其餘攻擊防禦方法及舉證，核與判
    決結果不生影響，爰不逐一論駁，併此敘明。
八、結論：原告之訴為有理由，依民事訴訟法第78條、第390 條
    第2 項，判決如主文。
中    華    民    國    98    年    5     月    27    日
                  民事第一庭  法  官  郭瓊徽
上為正本係依原本作成。
如不服本判決，應於送達後20日內，向本院提出上訴狀並表明上
訴理由，如於本判決宣示後送達前提起上訴者，應於判決送達後
10日內補提上訴理由書（須附繕本）。
中    華    民    國    98    年    5     月    27    日
                              書記官  簡文清


司法院資訊處製作；財團法人民間司法改革基金會備份。
